【裁判字號】    98,上,1182
【裁判日期】    990105
【裁判案由】    清償借款
【裁判全文】
臺灣高等法院民事判決                  98年度上字第1182號
上  訴  人  甲○○
訴訟代理人  丙○○
被  上訴人  乙○○
訴訟代理人  吳啟孝律師
上列當事人間清償借款事件，上訴人對於中華民國98年9月30日
臺灣士林地方法院98年度訴字第731號第一審判決提起上訴，並
為訴之變更，經本院於98年12月22日言詞辯論終結，判決如下：
    主  文
上訴人變更之訴駁回。
本審訴訟費用由上訴人負擔。
    事  實  及  理  由
一、本件上訴人在原審係依據消費借貸之法律關係，請求被上訴
    人給付新臺幣（下同）160萬元及自民國（下同）93年4月13
    日起至清償日止，按年息5%計算之利息，經原審判決駁回後
    ，上訴人不服提起上訴並為訴之變更，主張伊係受被上訴人
    之委任處理下注期貨指數事務，改依據民法第546條之規定
    ，請求被上訴人給付160萬元及自93年4月13日起至清償日止
    ，按年息5%計算之利息（見本院卷第5頁背面、第12頁背面
    ）。經核上訴人所變更之訴之基礎事實與原審之請求係屬同
    一，依民事訴訟法第446條第1項但書、第255條第1項第2款
    之規定，應予准許。其原訴因變更之訴合法而視為撤回，本
    院應僅就變更之訴予以裁判（最高法院65年台上字第2183號
    判例參照）。
二、上訴人變更聲明求為判決：被上訴人應給付上訴人160萬元
    ，及自93年4月13日起至清償日止，按年息5%計算之利息。
    被上訴人聲明求為判決：上訴人變更之訴駁回。
三、上訴人主張：被上訴人見伊做地下期貨指數之賭博有所獲利
    ，乃委任伊代為下注，原本每日係以現金結帳，嗣因被上訴
    人賭輸160萬元，致無力支付，要求分期付款，乃簽發本票
    14張，面額共計160萬元交予伊，伊再轉交組頭，惟屆期未
    兌現，因組頭未能找到被上訴人，轉而向伊索償，伊乃陸續
    代被上訴人清償而取回被上訴人所簽交上開本票14張，詎被
    上訴人竟拒絕向伊清償等情，爰依據民法第546條之規定，
    求為命被上訴人給付160萬元，及自93年4月13日起至清償日
    止，按年息5%計算利息之判決。
    被上訴人則以：兩造間並無委任契約關係存在。雖系爭本票
    14張係伊所簽發，惟票據為無因證券、文義證券，與基礎原
    因關係各自獨立，亦難僅因上訴人執有系爭本票14張，即據
    以證明兩造間確有委任契約關係存在。再者上訴人經營空中
    賭場聚眾賭博，業經台灣士林地方法院簡易庭（下稱士林地
    院簡易庭）以96年度簡字第893號刑事判決有罪確定在案。
    雖伊曾因與上訴人賭博，積欠上訴人賭債而簽交系爭本票14
    張予上訴人，亦因違反民法第71條、第72條之規定而無效，
    上訴人並無請求權等語，資為抗辯。
四、經查上訴人主張伊執有被上訴人所簽交系爭本票14張之事實
    ，業據其提出系爭本票14張為證（見原審卷第9- 11頁），
    且為被上訴人所不爭執，固堪信為真實。雖上訴人另主張被
    上訴人委任伊代為向組頭下注簽賭輸160萬元，無力支付而
    簽發系爭本票14張，交由伊轉交予組頭，屆期被上訴人未兌
    現，組頭找伊索償，伊乃陸續代被上訴人還款而取回被上訴
    人所簽交系爭本票14張，被上訴人自應支付伊所代為支出之
    160萬元云云。惟為被上訴人所否認，並以上開情詞置辯。
五、按賭博為法令禁止之行為，其因該行為所生債之關係原無請
    求權可言，除有特別規定外，縱使經雙方同意以清償此項債
    務之方法而變更為負擔其他新債務時，亦屬脫法行為不能因
    之而取得請求權（最高法院44年台上字第421號判例參照）
    。又違背法令所禁止之行為不能認為有效，其因該行為所生
    之債權債務關係，亦不能行使請求權（最高法院20年上字第
    799號判例參照）。本件上訴人雖否認伊係組頭，並主張被
    上訴人係委任伊，利用伊名義向經營地下期貨賭博之組頭下
    注，利用電視螢幕所顯示之台灣期貨交易指數之漲跌為標的
    ，與組頭賭博。然上訴人並不否認被上訴人係於賭輸160萬
    元，無錢支付而與伊協調分期付款後，始簽發系爭本票14張
    交予伊（見本院卷第26頁反面），足證系爭本票14張之簽發
    係為清償賭債之用。而查賭博行為係法令所禁止之行為，不
    能認為有效，依上說明，兩造間因賭博行為而生之賭債，上
    訴人原無請求權。雖被上訴人為清償上開賭債而簽交系爭本
    票14張予上訴人，上訴人仍不能因之而取得請求權。
六、上訴人雖主張兩造間有委任契約關係存在云云，惟為被上訴
    人所否認，並抗辯伊係向上訴人下注賭博，伊並不知另有組
    頭等語（見本院卷第27頁）；即上訴人亦自認伊與被上訴人
    進行協調分期還款，簽交系爭本票14張時，該組頭並未出面
    參與協調等情（見本院卷第26頁反面，27頁），顯難認被上
    訴人有委任上訴人代為向組頭下注簽賭，並處理與組頭間系
    爭本票債務事務，則上訴人依據委任契約關係，請求被上訴
    人應償還伊處理委任事務所支付之必要費用，應屬無據。
七、綜上所述，上訴人在本院變更依據民法第546條之規定，請
    求被上訴人應給付160萬元，及自93年4月13日起至清償日止
    ，按年息5%計算之利息，為無理由，不應准許。
八、至兩造其餘之攻擊或防禦方法及未經援用之證據，經斟酌後
    ，認為均不足以影響本判決之結果，自無逐一詳予論駁之必
    要，併此敘明。
據上論結，本件上訴人變更之訴為無理由，依民事訴訟法第78條
，判決如主文。
中    華    民    國    99    年    1    月    5    日
                    民事第六庭
                        審判長法  官  林鄉誠
                              法  官  梁玉芬
                              法  官  張  蘭
正本係照原本作成。
如不服本判決，應於收受送達後20日內向本院提出上訴書狀，其
未表明上訴理由者，應於提出上訴後20日內向本院補提理由書狀
（均須按他造當事人之人數附繕本）上訴時應提出委任律師或具
有律師資格之人之委任狀；委任有律師資格者，另應附具律師資
格證書及釋明委任人與受任人有民事訴訟法第466條之1第1項但
書或第2項（詳附註）所定關係之釋明文書影本。
中    華    民    國    99    年    1     月    6     日
                              書記官  黃麗玲
附註：
民事訴訟法第466條之1（第1項、第2項）：
對於第二審判決上訴，上訴人應委任律師為訴訟代理人。但上訴
人或其他法定代理人具有律師資格者，不在此限。
上訴人之配偶、三親等內之血親、二親等內之姻親，或上訴人為
法人、中央或地方機關時，其所屬專任人員具有律師資格並經法
院認為適當者，亦得為第三審訴訟代理人。

司法院資訊處製作；財團法人民間司法改革基金會備份。
